【裁判字號】    91,家訴,22
【裁判日期】    920430
【裁判案由】    婚姻無效等
【裁判全文】
臺灣臺東地方法院民事判決  九十一年度家訴字第二二號
    原      告  甲○○
    訴訟代理人  張政衡律師
    被      告  乙○○
右當事人間請求確認婚姻無效等事件，本院判決如左：
    主      文
確認原告與被告間之婚姻關係不成立。
訴訟費用由被告負擔。
    事實及理由
壹、原告主張：
  一、先位之訴：兩造於民國九十一年四月間認識，原告因逾適婚年齡未婚，且心理
      甚喜歡小孩，被告二位小孩又時以電話與原告聯繫，是被告向原告求婚，原告
      因急有歸宿即貿然同意，然因被告是第二次再婚，故兩造僅於九十一年六月二
      十七日填寫結婚證書，請徐宇毅、謝舜德等人在證書上簽名，並未舉行結婚公
      開儀式，即於九十一年七月十九日逕向台東縣綠島鄉戶政事務所申報結婚登記
      ，並記載兩造於九十一年六月二十七日結婚。自九十一年六月二十七日至九十
      一年七月十九日，以迄原告於同年九月六日提起本件訴訟之間，兩造只有於同
      年七月七日在台東市大老二燜燒雞專賣店與原告之親友聚餐，兩造於同年七月
      十九日當日除辦理結婚登記一事外，亦未舉行結婚公開儀式，至於九十一年七
      月七日當天，是因原告二姊的小孩放假回來台東，故在大老二燜燒雞餐廳聚餐
      ，當天因雨很大，原告還穿休閒服、運動鞋，當天並非結婚宴客，亦無舉行結
      婚儀式，是兩造並未依民法第九百八十二條第一項舉辦結婚之公開儀式，即未
      具備結婚之法定方式，具兩造間之婚姻關係應為不成立等語，並聲明：如主文
      第一項所示。
  二、備位之訴：若原告不能依第一項聲明獲勝訴判決，則因原告於辦理結婚登記後
      之九十一年七月二十四、二十五日，看到被告之健保卡，始發現被告患有情感
      性精神病，被告隱瞞其患有情感性精神病之事，詐欺原告而結婚，原告亦得於
      發現詐欺後六個月，依民法第九百九十七條之規定訴請撤銷等語，並聲明：原
      告與被告間之婚姻應予撤銷。
  三、次備位之訴：若原告不能依第一、二項聲明獲勝訴判決，則因被告患有情感性
      精神病，常於夜晚喚醒被告之二名孩子，加以肢體上傷害，甚至持螺絲刀、美
      工刀、斧頭作勢欲加以殺害，被告之子雖非原告所生，但原告均會加以保護，
      兩造共同生活，時值深夜目睹此恐怖情景，原告精神上受有不堪同居之虐待，
      自得依民法第一千零五十二條第一項第三款之規定請求離婚，又被告有情感性
      精神病，依同條項第七款被告有不治之惡疾，第八款被告有重大不治之精神病
      ，原告亦得請求離婚，此外，兩造間亦有重大事由，難以維持婚姻，爰請求鈞
      院判決准許兩造離婚等語，並聲明：准原告與被告離婚。
貳、被告則以：被告與原告結婚未迎娶，但有於九十一年七月七日，在台東市○○路
    上之大老二悶燒雞專賣店請客三桌，故兩造結婚有公開儀式，婚姻並非無效；又
    被告雖有情感性精神病，但被告於婚前之九十一年六月下旬左右即已將病情告訴
    原告，原告還為此介紹台東醫院陳明哲醫師予被告；再被告並未毆打被告二名小
    孩等語，資為抗辯，並聲明：原告之訴駁回。
、得心證之理由：
  一、按所謂確認婚姻不成立之訴，係主張無結婚之事實，而有婚姻之形式，至於婚
      姻無效之訴，則係主張有結婚之事實，而其行為無效而言，故原告主張兩造未
      依民法第九百八十二條之規定舉行公開儀式，僅在戶籍上為結婚之登記，即屬
      無結婚之事實，而有婚姻之形式，依上開說明自屬婚姻不成立之問題（最高法
      院八十六年度台上字第四八三號判決參照），合先敘明。
  二、查本件兩造已於戶籍登記資料中載明有婚姻關係存在，依民法第九百八十二條
      第二項之規定，推定兩造已結婚，原告主張兩造未舉行結婚之公開儀式，為被
      告所否認，是兩造婚姻關係存否不明確，致原告在私法上之地位有受侵害之危
      險，並得以確認兩造間婚姻關係不成立之判決除去此種不安之狀態，應認原告
      有提起本件確認訴訟之法律上利益。
  三、按結婚，應有公開之儀式及二人以上之證人；經依戶籍法為結婚之登記者，推
      定其已結婚，民法第九百八十二條定有明文。又兩造曾依戶籍法為結婚登記，
      有戶籍登記簿謄本為證，固可推定其已結婚，然若有證據以資證明其未有公開
      之儀式及二人以上證人之法定結婚要件時，非不得推翻其推定（最高法院八十
      四年度台上字第八二九號判決意旨足資參照）。而所謂公開之儀式，係指依一
      般社會觀念認為結婚之儀式，為不特定之多數人可以共見共聞者而言，而該結
      婚之儀式，不論係依循舊俗或新式，要必須以使在場共見共聞之不特定人，就
      其所行定式禮儀之外表，依一般客觀習慣，立可認識其為結婚者始足當之，倘
      就其現場情狀，無從認識係舉行結婚儀式，縱當事人主觀上係舉行婚禮，仍非
      為有公開之定式禮儀（司法院院字第八五九、一七０一號解釋、最高法院五十
      一年度台上字第五五一號判例、八十二年度台上字第八六號判決參照）。本件
      原告主張：兩造僅於九十一年六月二十七日填寫結婚證書，請訴外人徐宇毅等
      人在證書上簽名，並未舉行公開儀式，即於同年七月十九日向戶政事務所申報
      結婚登記，故兩造間之婚姻關係不成立等語，既為被告所否認，則依前開說明
      ，原告自應舉證證明兩造結婚不符民法第九百八十二條第一項所定公開儀式之
      要式，以推翻兩造已結婚之推定。經查：
（一）兩造於九十一年六月二十七日填寫結婚證書，當日並未舉行結婚典禮，僅由兩
      造及系爭結婚證書上之主婚人陳壹洲（被告哥哥）、徐宇毅（原告舅舅），證
      婚人王東進（被告朋友）、莊秀蘭（被告朋友），介紹人謝舜德（被告朋友）
      、宋瑞玲（原告妹妹）等人在當日及其後數日在系爭結婚證書上簽名蓋章，嗣
      兩造於同年七月十九日向台東縣綠島鄉戶政事務所辦理結婚登記，自九十一年
      六月二十七日（系爭結婚證書上記載之日期）至同年七月十九日為結婚登記，
      以迄原告於同年九月六日提起本件訴訟之間，兩造只有於同年七月七日在台東
      市大老燜燒雞專賣店與原告之親友聚餐，且兩造在同年七月間赴台東縣綠島鄉
      ，除辦理結婚登記一事外，並未舉行任何結婚儀式之事實，為兩造所是認，核
      與證人即被告之子陳智豪證稱：九十一年六月二十七日當天，在結婚證書上簽
      名之人都未到，原告拿錢叫伊及伊弟弟去網咖，伊知道結婚儀式之意義，當天
      兩造都未穿新郎、新娘禮服，無禮車迎娶，亦無喜餅，大小禮、放鞭炮，家門
      口亦未貼紅布條，路人及左右鄰居，均不知我們家在辦喜事等語（見本院九十
      一年十一月十五日準備程序筆錄）；證人即系爭結婚證書所載之主婚人徐宇毅
      證稱：九十一年六月二十七日晚上兩造一起來說他們要結婚，請伊在結婚證書
      上簽章，因伊隔天要出國，被告表示等伊回來後，再辦迎娶手續及補請婚宴，
      當天兩造並無舉行結婚之儀式，後來被告亦未跟伊商量辦理迎娶及喜宴之事等
      語（見本院九十二年四月二十三日言詞辯論筆錄）；證人即系爭結婚證書所載
      之介紹人宋瑞玲證稱：九十一年六月二十七日當天，兩造並未辦理結婚之儀式
      ，伊與謝舜德在被告家中，在系爭結婚證書上簽章，當天兩造有說日後要補辦
      迎娶及婚宴等語（同上筆錄）；證人即結婚證書所載之介紹人謝舜德證稱：伊
      是與宋瑞玲一起在被告家中，在系爭結婚證書上簽章，簽章當日並未放鞭炮及
      舉行迎娶儀式，且因當時是農曆七月，習俗上不宜結婚，所以被告表示要先在
      系爭結婚證書上簽章，農曆八月以後再請客，但日後並未受邀參加兩造之喜宴
      等語（同上筆錄），均屬相符，並有系爭結婚證書、台東縣綠島鄉戶政事務所
      函附之結婚登記申請書影本各一件附卷可佐，自堪信為真實。
（二）被告雖辯稱：九十一年六月二十七日結婚當天，因為被告是第二次結婚，故未
      迎娶，但兩造有於九十一年七月七日，在台東市○○路上之大老二悶燒雞專賣
      店請客三桌，故兩造結婚有舉行公開儀式，婚姻並非無效云云，惟查：
  １、原告主張：九十一年七月七日當天伊與被告從花蓮回來台東，伊穿休閒服、運
      動鞋，當天雨很大，因伊二姊的小孩來台東，伊乃臨時決定邀請姊妹及親戚等
      人在大老二燜燒雞餐廳聚餐，當天並不是要慶祝伊與被告結婚之事，亦未舉行
      結婚儀式，故當天並非結婚宴客等語，核與證人陳智豪證稱：結婚過後，原告
      親戚有時會來我家（即被告家），九十一年七月七日那天在大老二悶燒雞專賣
      店聚餐，當天有下大雨，總共席開三桌，來的都是原告妹妹及妹夫及小孩等人
      ，當天原告是穿休閒服、運動鞋等語（見本院九十一年十一月十五日準備程序
      筆錄），證人即原告之妹婿潘明城到庭證稱：九十一年七月七日當天，只是平
      常的親戚聚餐，當天並未聽到兩造表示要慶祝結婚等語（見九十二年四月二十
      三日言詞辯論筆錄），證人即原告妹婿沈進興證稱：九十一年七月七日當天並
      未聽到兩造表示要慶祝結婚才請吃飯，當天在大老二燜燒雞專賣店兩造並未舉
      行結婚儀式等語（同上筆錄），證人即原告之妹宋瑞玲證稱：當天是因為伊二
      姐的兒子從彰化員林來台東，原告說要請吃飯，當天在餐廳吃飯，並未舉行交
      換戒指等結婚儀式等語（同上筆錄），證人即原告之妹宋瑞燕證稱：九十一年
      七月七日當天僅是單純家庭聚餐等語（同上筆錄），均屬相符，參酌被告自承
      ：九十一年七月七日當天，因原告二姐的二個兒子回來，當天下大雨，我們就
      一起去餐廳吃飯，當天到場的都是原告的親戚朋友，結婚證書上所載之主婚人
      、證婚人及介紹人除宋瑞玲外，其他人都未去，當天只有吃飯，沒有迎娶，原
      告亦未穿新娘禮服，且未向餐廳表示兩造要結婚，連餐廳的小妹亦不知兩造結
      婚，當天餐廳亦未掛喜幛或喜字牌子，七月七日當天並不是要辦婚宴的意思，
      當天亦無交換戒指等結婚儀式，因為當時接近農曆七月，伊與原告本來計劃要
      在農曆八月辦理公證結婚之儀式，並辦理結婚喜宴，未料原告後來離家，以致
      無法辦理等語（見同上筆錄及本院九十一年十一月十五日準備程序筆錄）等情
      ，足見原告之主張堪予採信，是兩造於九十一年七月七日，在大老二餐廳聚餐
      ，依一般社會觀念而言，並不足以使在場共見共聞之不特定人，認識兩造係舉
      行結婚儀式，且從被告主觀上計劃日後另行舉辦結婚儀式及宴客以觀，益徵兩
      造於九十一年七月七日當天亦無舉行公開之結婚儀式，要無疑義。因此，被告
      前揭所辯：兩造在九十一年七月七日大老二餐廳宴請親朋好友三桌，並表示兩
      造要結婚，自有結婚之公開儀式一節，不足採信。
（三）綜上所述，兩造雖已為結婚登記，惟無結婚之公開儀式，顯不具備民法第九百
      八十二條結婚應有公開儀式之要件，揆諸前揭規定，兩造間之婚姻關係自不成
      立。從而，原告請求確認其與被告間之婚姻關係不成立，為有理由，應予准許
      。
肆、末按預備訴之合併，係以先位之訴無理由，為備位之訴之停止條件，先位之訴有
    理由，為備位之訴之解除條件。易言之，原告先位之訴無理由，法院始應就其備
    位之訴加以審判。是本件原告先位之訴既有理由，本院自無庸就其備位請求加以
    審判，併此敘明。
伍、本件事証已臻明確，兩造其餘攻擊、防禦方法及所提証據，經審酌後認與本件判
    決結果不生影響，爰不逐一論列。
陸、據上論結，本件原告之訴為有理由，依民事訴訟法第七十八條，判決如主文。
中      華      民      國    九十二    年      四      月     三十      日
                                        臺灣臺東地方法院民事庭
~B審判長法官  李昆曄
~B法      官  徐文瑞
~B法      官  林永村
右為正本係照原本作成
如對本判決上訴應於判決送達後廿日內向本院提出上訴狀
中      華      民      國    九十二    年      四      月     三十      日
~B法院書記官  李春菊


司法院資訊處製作；財團法人民間司法改革基金會備份。
